臺灣臺中地方法院刑事判決
111年度金訴字第986號
公  訴  人  臺灣臺中地方檢察署檢察官
被      告  陳岳宏


                    (另案於法務部○○○○○○○○○○○執行中)
上列被告因違反洗錢防制法等案件，經檢察官提起公訴（110年
度偵字第36660號、111年度偵字第21390號），因被告於本院準
備程序進行中，就被訴事實為有罪之陳述，本院合議庭裁定由受
命法官獨任進行簡式審判程序，判決如下：
    主    文
陳岳宏幫助犯洗錢防制法第十四條第一項之一般洗錢罪，處有期
徒刑參月，併科罰金新臺幣肆萬元，罰金如易服勞役，以新臺幣
壹仟元折算壹日。
    犯罪事實
一、陳岳宏可預見將金融機構帳戶提供與他人使用，極易遭詐欺
    集團利用為犯罪工具，一般人無故取得他人金融帳戶使用，
    常與財產犯罪密切相關，提供帳戶與他人使用，可能幫助犯
    罪份子作為不法收取款項之用，並供該人將犯罪所得款項匯
    入，而藉此掩飾、隱匿犯罪所得之真正去向，竟基於容任該
    結果發生亦不違背其本意之幫助詐欺取財與掩飾、隱匿詐欺
    所得去向之洗錢不確定故意，於民國110年5月18日16時45分
    前某時許，在臺中市○○區○○○街0段000號統一超商欣花園門
    市店內，將其申辦之玉山銀行帳號0000000000000號帳戶、
    中華郵政股份有限公司大雅清泉崗郵局帳號00000000000000
    號帳戶、國泰世華商業銀行帳號000000000000號帳戶（下合
    稱本案帳戶)之存摺、提款卡（含密碼），交付與真實姓名
    、年籍不詳、綽號「NK」之人所指定之人，嗣該人取得本案
    帳戶後，即與「NK」共同意圖為自己不法之所有，基於詐欺
    取財及洗錢之犯意聯絡，以附表所示詐欺方式，致附表所示
    被害人陷於錯誤，而分別於附表所示匯款時間，匯款附表所
    示金額至附表所示帳戶後，旋遭提領一空，據以隱匿犯罪所
    得之去向。嗣附表所示被害人於匯款後查覺有異，始知受騙
    ，報警循線查獲。
二、案經林岳蓁訴由新北市政府警察局新店分局；黃芃昕、蕭寧
    姗、楊喬安、郭浚瑜訴由臺中市政府警察局大雅分局報告臺
    灣臺中地方檢察署檢察官偵查起訴。
    理    由
一、本案被告陳岳宏所犯，均非死刑、無期徒刑、最輕本刑為3
    年以上有期徒刑之罪，或高等法院管轄第一審之案件，其於
    本院準備程序中，就前揭被訴事實為有罪之陳述，經受命法
    官告以簡式審判程序之旨，並聽取被告、公訴人之意見後，
    本院認為適宜進行簡式審判程序，依刑事訴訟法第273條之1
    第1項、第284條之1規定，經合議庭評議後，裁定本案由受
    命法官獨任進行簡式審判程序，是本案之證據調查，依刑事
    訴訟法第273條之2規定，不受同法第159條第1項、第161條
    之2、第161條之3、第163條之1及第164條至第170條規定之
    限制，合先敘明。
二、上揭犯罪事實，業據被告於本院準備程序及審理時坦承不諱
    （見本院卷第60頁、第73頁），核與證人即附表各編號所示
    被害人於警詢之證述情節相符（頁碼見附表「證據名稱及卷
    證頁碼」欄），及有被告於警詢、檢察事務官詢問時之供述
    可參（見偵字第36660號卷第19至22頁、第143至146頁，偵
    字第21390號卷第25至30頁），並有附表「證據名稱及卷證
    頁碼」欄所示證據附卷可稽，足認被告上開任意性自白與事
    實相符，是本案事證明確，被告犯行堪以認定，應依法論科
    。
三、論罪科刑：
　㈠按刑法第30條之幫助犯，係以行為人主觀上有幫助故意，客
    觀上有幫助行為，即對於犯罪與正犯有共同認識，而以幫助
    意思，對於正犯資以助力，但未參與實行犯罪之行為者而言
    。幫助犯之故意，除需有認識其行為足以幫助他人實現故意
    不法構成要件之「幫助故意」外，尚需具備幫助他人實現該
    特定不法構成要件之「幫助既遂故意」，惟行為人只要概略
    認識該特定犯罪之不法內涵即可，無庸過於瞭解正犯行為之
    細節或具體內容。此即學理上所謂幫助犯之「雙重故意」。
    金融帳戶乃個人理財工具，依我國現狀，申設金融帳戶並無
    任何特殊限制，且可於不同之金融機構申請多數帳戶使用，
    是依一般人之社會通念，若見他人不以自己名義申請帳戶，
    反而收購或借用別人之金融帳戶以供使用，並要求提供提款
    卡及告知密碼，則提供金融帳戶者主觀上如認識該帳戶可能
    作為對方收受、提領特定犯罪所得使用，對方提領後會產生
    遮斷金流以逃避國家追訴、處罰之效果，仍基於幫助之犯意
    ，而提供該帳戶之提款卡及密碼，以利洗錢實行，仍可成立
    一般洗錢罪之幫助犯（最高法院刑事大法庭108年度台上大
    字第3101號裁定要旨參照）。查被告可預見提供帳戶供他人
    使用，他人有將之用於詐欺取財及洗錢犯罪之可能，竟仍不
    違背其本意，將本案帳戶提供予他人，供其等實施詐欺取財
    及隱匿犯罪所得去向之犯行，則被告雖未實際參與詐欺取財
    及隱匿犯罪所得去向之行為，然顯係以幫助之不確定故意，
    參與詐欺取財及洗錢構成要件以外之行為，為幫助犯。復因
    卷內並無充分證據，足以認定不詳詐騙犯罪者之人數是否達
    3人以上，是核被告所為，係犯刑法第30條第1項前段、洗錢
    防制法第14條第1項之幫助一般洗錢罪，暨刑法第30條第1項
    前段、第339條第1項之幫助詐欺取財罪。
　㈡被告以提供本案帳戶與真實姓名、年籍不詳之人之一行為，
    幫助該人及「NK」對附表各編號所示被害人實施詐欺取財、
    一般洗錢犯行，侵害數被害人之財產法益，同時觸犯上開二
    罪名，為想像競合犯，應依刑法第55條前段規定，從一重以
    一個幫助一般洗錢罪處斷。
　㈢又被告所犯為幫助犯，其並未實際參與詐欺取財及一般洗錢
    犯行，所犯情節較正犯輕微，爰依刑法第30條第2項規定減
    輕其刑。
　㈣按犯洗錢防制法第14條、第15條之罪，在偵查或審判中自白
    者，減輕其刑，洗錢防制法第16條第2項定有明文。被告於
    本院準備程序、審理時對於所犯同法第14條第1項之罪自白
    不諱，依前揭規定，應予減輕其刑。又有二種以上刑之減輕
    ，並依法遞減之。
　㈤爰審酌被告貿然將本案帳戶提供與真實姓名、年籍不詳之人
    使用，使其等得以掩飾真實身分而為詐欺取財、一般洗錢犯
    行，不僅造成執法機關不易查緝犯罪行為人，嚴重危害社會
    治安，助長詐欺取財犯罪之實施，更使詐騙犯罪者得以製造
    金流斷點，破壞金流秩序之透明穩定，並造成被害人財產損
    害與求償上之困難，所為實屬不該；惟念及被告犯後終能坦
    承犯行，應具悔意，但其自陳現無法賠償等語（見本院卷第
    60頁），而未能彌補被害人之損害；再酌以被告未實際參與
    詐欺取財及一般洗錢犯行，責難性較小；兼衡其於本院審理
    時自陳學歷為二專畢業、職業為超商打工、月收入約新臺幣
    2萬多元、入監前與父母同住、需扶養照顧父母等語（見本
    院卷第73頁）之智識程度、家庭與生活狀況等一切情狀，及
    參其前科素行，有臺灣高等法院被告前案紀錄表附卷可稽（
    見本院卷第19至22頁），量處如主文所示之刑，並就所處罰
    金刑部分諭知易服勞役之折算標準，以資警惕。又依刑法第
    41條第1項規定得易科罰金之罪以所犯最重本刑為「5年有期
    徒刑以下之刑」者為限，本案被告所犯為洗錢防制法第14條
    第1項之洗錢罪，其法定刑為「7年以下有期徒刑」，並不得
    易科罰金，是被告所犯雖經本院判處有期徒刑3月，依法仍
    不得諭知易科罰金之折算標準，惟依刑法第41條第3項規定
    ，得以提供社會勞動6小時折算徒刑1日，易服社會勞動。至
    可否易服社會勞動，要屬執行事項，當俟本案確定後，另由
    執行檢察官依相關規定審酌之，非屬法院裁判之範圍，附予
    敘明。
四、沒收部分：被告供稱其並未因提供本案帳戶而獲取任何報酬
    （見本院卷第59頁），又本案並無充分證據足資證明被告交
    付帳戶後已實際取得任何對價，或因而獲取犯罪所得，基於
    罪疑唯輕、有疑利於被告之原則，尚無從認為被告因本案犯
    行獲有犯罪所得，本院爰不予諭知沒收。至洗錢防制法第18
    條第1項固規定「犯第14條之罪，其所移轉、變更、掩飾、
    隱匿、收受、取得、持有、使用之財物或財產上利益，沒收
    之」，惟因被告並非實際上持金融帳戶提領贓款之人，與特
    定犯罪所得間並無物理上之接觸關係，且卷內復查無任何證
    據，足認該等特定犯罪所得為被告所有或在其實際掌控中，
    核無上開條文適用之餘地，附此敘明。　　
據上論斷，應依刑事訴訟法第273條之1第1項、第299條第1項前
段，洗錢防制法第14條第1項、第16條第2項，刑法第11條、第30
條第1項前段、第2項、第339條第1項、第55條、第42條第3項，
刑法施行法第1條之1第1項，判決如主文。
本案經檢察官詹益昌提起公訴，檢察官林文亮到庭執行職務。
中　　華　　民　　國　　111 　年　　7 　　月　　28　　日
                  刑事第十二庭  法  官  張意鈞
以上正本證明與原本無異。
如不服本判決應於收受送達後20日內向本院提出上訴書狀，並應
敘述具體理由；其未敘述上訴之理由者，應於上訴期間屆滿後20
日內向本院補提理由書（均須按他造當事人之人數附繕本）「切
勿逕送上級法院」。
告訴人或被害人如不服判決，應備理由具狀向檢察官請求上訴，
上訴期間之計算，以檢察官收受判決正本之日起算。
                                書記官  黃南穎
中　　華　　民　　國　　111 　年　　7 　　月　　28　　日
附錄本案論罪科刑法條全文：
洗錢防制法第14條
有第二條各款所列洗錢行為者，處7年以下有期徒刑，併科新臺
幣5百萬元以下罰金。
前項之未遂犯罰之。
前二項情形，不得科以超過其特定犯罪所定最重本刑之刑。
中華民國刑法第339條
（普通詐欺罪）
意圖為自己或第三人不法之所有，以詐術使人將本人或第三人之
物交付者，處5年以下有期徒刑、拘役或科或併科50萬元以下罰
金。
以前項方法得財產上不法之利益或使第三人得之者，亦同。
前二項之未遂犯罰之。
附表：
編號 被害人 詐欺方式 匯款時間、金額(新臺幣) 匯入帳戶 證據名稱及卷證頁碼 1 林岳蓁（有提告） 詐欺犯罪者於110年5月18日16時57分許，自稱裕富貸款公司王彩萍以電話聯絡林岳蓁，佯稱林岳蓁有一筆貸款約新臺幣20萬元，採分42期自動扣款之情事，再佯為中國信託銀行人員，向林岳蓁誆稱將協助其處理貸款自動扣款云云，致林岳蓁陷於錯誤，而依指示為右列匯款。 110年5月18日19時8分匯款25,960元 玉山銀行帳號0000000000000號帳戶（下稱玉山銀行帳戶） ⒈林岳蓁於警詢之證述（偵36660卷第35-36頁） ⒉林岳蓁提供之轉帳交易明細影本（偵36660卷第75頁） ⒊玉山銀行集中管理部110年7月26日玉山個（集）字第1100051535號函及所附左列帳戶基本資料、交易明細（偵21390卷第151-155頁） ⒋內政部警政署反詐騙諮詢專線紀錄表、臺北市政府警察局中正第一分局博愛路派出所受理詐騙帳戶通報警示簡便格式表、金融機構聯防機制通報單（偵36660卷第69-70頁、第61頁、第67頁） 2 黃芃昕（有提告） 詐欺犯罪者於110年5月18日18時許，佯為網路商城業者以電話聯絡黃芃昕，假稱為解除網路購物錯誤訂單云云，致黃芃昕陷於錯誤，依指示為右列匯款。 110年5月18日18時22分匯款27,986元 玉山銀行帳戶 ⒈黃芃昕於警詢之證述（偵21390卷第31-33頁） ⒉黃芃昕提供之轉帳交易明細（偵21390卷第71頁） ⒊玉山銀行集中管理部110年7月26日玉山個（集）字第1100051535號函及所附左列帳戶基本資料、交易明細（偵21390卷第151-155頁） ⒋內政部警政署反詐騙諮詢專線紀錄表、新北市政府警察局中和分局秀山派出所受理詐騙帳戶通報警示簡便格式表、金融機構聯防機制通報單（偵21390卷第65-69頁） 3 蕭寧姗（有提告） 詐欺犯罪者於110年5月18日17時30分許，佯為慈善單位以電話聯絡蕭寧姗，誆稱其線上捐款誤改為年繳，後假冒中國信託銀行人員向蕭寧姗訛稱如退刷則需匯款開通驗證身份云云，致蕭寧姗陷於錯誤，依指示為右列匯款。 110年5月18日18時23分匯款99,899元 中華郵政帳號00000000000000號帳戶 ⒈蕭寧姗於警詢之證述（偵21390卷第35-39頁） ⒉中華郵政股份有限公司110年7月14日儲字第1100187486號函及所附左列帳戶資料、交易明細（偵21390卷第157-167頁） ⒊蕭寧姗提供之轉帳交易明細、通話紀錄截圖（偵21390卷第89-91頁） ⒋內政部警政署反詐騙諮詢專線紀錄表、新竹縣政府警察局竹東分局下公館派出所受理詐騙帳戶通報警示簡便格式表、受（處）理案件證明單、受理各類案件紀錄表、金融機構聯防機制通報單（偵21390卷第75-76頁、第79頁、第85頁、第87頁、第81頁）    110年5月18日19時21分匯款17,819元      110年5月18日19時23分匯款6,412元      110年5月18日19時26分匯款23,288元   4 楊喬安（有提告） 詐欺犯罪者於110年5月18日16時45分許，假冒商旅業者以電話聯絡楊喬安，佯稱為處理旅店誤為刷卡消費退款云云，再假冒富邦銀行人員聯繫楊喬安，致楊喬安陷於錯誤，依指示為右列匯款。 110年5月18日17時14分匯款49,963元 國泰世華商業銀行帳號000000000000號帳戶 ⒈楊喬安於警詢之證述（偵21390卷第41-43頁） ⒉楊喬安提供之通話紀錄截圖（偵21390卷第105頁） ⒊楊喬安提供之轉帳交易明細截圖（偵21390卷第105-106頁） ⒋楊喬安提供之反詐騙簡訊截圖（偵21390卷第106頁） ⒌國泰世華商業銀行存匯作業管理部110年7月14日國世存匯作業字第1100104401號函及所附左列帳戶資料、交易明細（偵21390卷第169-173頁） ⒍內政部警政署反詐騙諮詢專線紀錄表、高雄市政府警察局苓雅分局民權路派出所受理詐騙帳戶通報警示簡便格式表、受（處）理案件證明單、受理各類案件紀錄表、金融機構聯防機制通報單（偵21390卷第95-103頁）    110年5月18日17時16分匯款49,976元      110年5月18日17時20分匯款49,963元      110年5月18日17時21分匯款49,976元   5 陳俊呈（未提告） 詐欺犯罪者於110年5月18日17時30分許，假冒裕富數位融資有限公司人員以電話聯絡陳俊呈，佯稱因系統出問題，導致重複扣款云云，再假冒新光銀行人員聯繫陳俊呈，致陳俊呈陷於錯誤，依指示為右列匯款。 110年5月18日19時22分匯款22,998元 玉山銀行帳戶 ⒈陳俊呈於警詢之證述（偵21390卷第47-53頁） ⒉陳俊呈提供之「林主管」LINE頁面資訊（偵21390卷第121頁） ⒊陳俊呈提供之永豐銀行存摺封面及內頁影本（偵21390卷第123-125頁） ⒋陳俊呈提供之轉帳交易明細（偵21390卷第127頁） ⒌玉山銀行集中管理部110年7月26日玉山個（集）字第1100051535號函及所附左列帳戶基本資料、交易明細（偵21390卷第151-155頁） ⒍內政部警政署反詐騙諮詢專線紀錄表、高雄市政府警察局岡山分局彌陀分駐所受理詐騙帳戶通報警示簡便格式表、受（處）理案件證明單、受理各類案件紀錄表、金融機構聯防機制通報單（偵21390卷第109-119頁） 6 郭浚瑜（有提告） 詐欺犯罪者於110年5月18日17時44分許，假冒電商業者以電話聯絡郭浚瑜，佯稱為協助郭浚瑜取消失誤訂單云云，致郭浚瑜陷於錯誤，而依指示為右列匯款。 110年5月18日17時55分匯款29,985元(起訴書誤載為22,995元，應予更正) 玉山銀行帳戶 ⒈郭浚瑜於警詢之證述（偵21390卷第55-59頁） ⒉郭浚瑜提供之轉帳交易明細（偵21390卷第149頁） ⒊玉山銀行集中管理部110年7月26日玉山個（集）字第1100051535號函及所附左列帳戶基本資料、交易明細（偵21390卷第151-155頁） ⒋內政部警政署反詐騙諮詢專線紀錄表、新北市政府警察局永和分局中正橋派出所受理詐騙帳戶通報警示簡便格式表、受（處）理案件證明單、受理各類案件紀錄表、金融機構聯防機制通報單（偵21390卷第139-147頁）    110年5月18日18時匯款28,123元      110年5月18日18時9分匯款14,985元